【裁判字號】    98,上訴,2329
【裁判日期】    990126
【裁判案由】    偽造文書
【裁判全文】
臺灣高等法院臺中分院刑事判決        98年度上訴字第2329號
上  訴  人  臺灣臺中地方法院檢察署檢察官
上  訴  人
即  被  告    丙○○
被      告    丁○○
前列二人共同
選任辯護人  陳惠伶律師
上列上訴人因偽造文書案件，不服臺灣臺中地方法院98年度訴字
第432號中華民國98年8月19日第一審判決（起訴案號：臺灣臺中
地方法院檢察署97年度偵字第10791號），提起上訴，本院判決
如下：
    主  文
原判決關於丙○○部分撤銷。
丙○○無罪。
其餘上訴駁回。
    理  由
一、公訴意旨略以：被告丙○○、丁○○為夫妻，平日與父親乙○○同住在臺中縣后里鄉○○路199巷96號，丙○○之弟弟
    林大衛則住在同址98號。緣乙○○於民國97年2月16日，因
    不慎摔倒受傷，送往行政院衛生署豐原醫院住院治療，於97
    年2月20日住院期間，因餵食時不慎嗆到，導致胸腔感染，
    緊急送入加護病房，以氣管插管及呼吸器使用，迨至97年2
    月22日，轉入胸腔內科治療，期間意識不清，無法回應及有
    意識溝通。另自97年2月22日至同年3月6日間，因插管使用
    呼吸器，且意識欠清，昏迷指數介於7＋E分到5＋E分間，無
    法言語或筆談。詎丙○○明知乙○○之身分證，係由林大衛
    保管，實際上並未遺失，竟基於偽造私文書復持以行使之犯
    意，於97年2月29日，虛偽製作乙○○因重病住院委託丙○○代為申請補發身分證之切結書，並在切結書上盜蓋乙○○
    之印文，持以向臺中縣后里鄉戶政事務所之承辦公務員行使
    ，使承辦公務員誤信乙○○欲申請補發身分證，而將乙○○
    之身分證交予丙○○，再由丙○○在補領國民身分證申請書
    上之申請人、申請人領證簽章上簽收，足以致生損害於戶政
    機關核發身分證之正確性及乙○○之權益。丙○○於97年3
    月13日，又承前偽造私文書復持以行使之犯意，委由不知情
    之土地代書何明坤、劉美玲，製作乙○○將其所有坐落臺中
    縣后里鄉○○段701、702地號土地及其上門牌號碼臺中縣后
    里鄉○○路199巷96、98號之房屋，分別以新台幣（下同）
    13 萬300元、10萬5700元之價格，出售予丙○○之不實買賣
    移轉契約書及契稅申報書，並在其上盜蓋乙○○之印文，由
    具有犯意聯絡之丁○○擔任代理人，持以向臺中縣后里鄉公
    所，申請契稅繳納證明，使承辦公務員誤信前開不動產買賣
    為真，而受理申報並核發契稅繳納證明，足以致生損害於稅
    務機關對於稅籍管理之正確性及乙○○之權益，因認丙○○
    、丁○○涉有行使偽造私文書、使公務員登載不實等罪嫌。
二、程序方面
(一)按被告以外之人於偵查中向檢察官所為之陳述，除顯有不可
    信之情況者外，得為證據。刑事訴訟法第159條之1第2項定
    有明文。偵查中對被告以外之人所為之偵查筆錄，或被告以
    外之人向檢察官所提之書面陳述，性質上均屬傳聞證據。惟
    現階段刑事訴訟法規定檢察官代表國家偵查犯罪、實施公訴
    ，依法其有訊問被告、證人及鑑定人之權，證人、鑑定人且
    須具結，而實務運作時，檢察官偵查中向被告以外之人所取
    得之陳述，原則上均能遵守法律規定，不致違法取供，其可
    信度極高，職是，被告以外之人前於偵查中已具結而為證述
    ，除反對該項供述得具有證據能力之一方，已釋明「顯有不
    可信之情況」之理由外，不宜以該證人未能於審判中接受他
    造之反對詰問，即遽指該證人於偵查中之陳述不具證據能力
    。查本件證人林大衛、李孟娟、何明坤、劉美玲於偵查中所
    為之陳述，雖屬傳聞證據，然渠等於偵查中所為證言，均經
    具結，而被告二人及辯護人均未能釋明上開陳述有何「顯不
    可信之情況」，且於客觀之外部情狀上，難認有何顯不可信
    之情狀，依刑事訴訟法第159條之1第2項規定，得為證據。
(二)再按被告以外之人於審判外之陳述，雖不符刑事訴訟法第15
    9條之1至第159條之4之規定，而經當事人於審判程序同意作
    為證據，法院審酌該言詞陳述或書面陳述作成時之情況，認
    為適當者，亦得為證據。當事人、代理人或辯護人於法院調
    查證據時，知有第159條第1項不得為證據之情形，而未於言
    詞辯論終結前聲明異議者，視為有前項之同意，刑事訴訟法
    第159條之5定有明文。核其立法意旨在於傳聞證據未經當事
    人之反對詰問予以核實，原則上先予排除。惟若當事人已放
    棄反對詰問權，於審判程序中表明同意該等傳聞證據可作為
    證據；或於言詞辯論終結前未聲明異議，基於尊重當事人對
    傳聞證據之處分權，及證據資料愈豐富，愈有助於真實發見
    之理念，且強化言詞辯論主義，使訴訟程序得以順暢進行，
    上開傳聞證據亦均具有證據能力。查：本判決下列所引之其
    他書證（供述證據部分），雖屬傳聞證據，惟查無符合同法
    第159條之1至之4等前4條之情形，檢察官、被告之選任辯護
    人及被告於原審準備程序中均表示對該等傳聞證據之證據能
    力不爭執，並於原審及本院審理時並未就卷內其他證據資料
    之證據能力有所爭執，且迄本院言詞辯論終結前，均未主張
    有刑事訴訟法第159條第1項不得為證據之情形，是應認已同
    意卷內證據均得作為證據，且經本院審酌上開傳聞證據作成
    時，較無人情施壓或干擾，亦無不當取證之情形，認為以之
    作為本案之證據亦屬適當，是上揭傳聞證據自具有證據能力
    ，合先敘明。
三、按犯罪事實應依證據認定之，無證據不得認定犯罪事實；又
    不能證明被告犯罪者，應諭知無罪之判決，刑事訴訟法第15
    4條第2項、第301條第1項分別定有明文。而所謂認定犯罪事
    實之證據，係指足以認定被告確有犯罪行為之積極證據而言
    ，該項證據自須適合於被告犯罪事實之認定，始得採為斷罪
    之資料；且如未能發現相當確實證據，或證據不足以證明，
    自不能以推測或擬制之方法，以為裁判之基礎；而認定犯罪
    事實所憑之證據，雖不以直接證據為限，間接證據亦包括在
    內，然而無論直接證據或間接證據，其為訴訟上之證明，須
    於通常一般人均不致有所懷疑，而得確信其為真實之程度者
    ，始得據為有罪之認定，倘其證明尚未達到此一程度，而有
    合理之懷疑存在時，即難遽採為不利被告之認定（最高法院
    76年臺上字第4986號判例參照）。又認定不利於被告之事實
    須依積極證據，苟積極證據不足為不利於被告事實之認定時
    ，即應為有利被告之認定，更不必有何有利之證據，最高法
    院30年上字第816號判例可資參照。
四、本件公訴人認被告丙○○、丁○○二人涉有上揭行使偽造私
    文書、使公務員登載不實等犯行，無非係以：（一）乙○○
    自97年2月22日，轉入胸腔內科治療，期間意識不清，無法
    回應及有意識溝通，另自97年2月22日至97年3月6日間，因
    插管使用呼吸器，且意識欠清，昏迷指數介於7＋E分到5＋E
    分間，無法言語或筆談，有行政院衛生署豐原醫院函文一紙
    及病歷摘要、護理紀錄影本一份附卷可稽。足認乙○○於上
    揭期間內，均處於無意識或意識不清之狀況，亦無法言語或
    筆談，當無授權被告丙○○代為申請補發身分證及移轉名下
    之不動產予被告丙○○之可能。（二）被告於97年2月29日
    ，曾至后里戶政事務所，代理告訴人申請補發身分證，有補
    領國民身分證申請書、切結書影本各一紙附卷可稽。惟乙○○於97年3月18日出院後，曾於97年4月15日，在其女兒林自
    力之陪同下，前往后里戶政事務所，重新申請補發身分證，
    並在補領國民身分證申請書之申請人、申請人領證簽章上簽
    名，有補領國民身分證申請書影本一紙在卷可考。顯見乙○○除未授權丙○○代為補領身分外，亦無未授權被告丙○○
    辦理房地之移轉登記。（三）並有證人林大衛於偵查及原審
    審理時之證述，證人即代書何明坤、劉美玲於偵查中之證詞
    ，及申請補領國民身分證書、切結書、建築改良物所有權買
    賣移轉契約書、契稅申報申請書、戶籍謄本、房屋稅轉帳繳
    納證明影本在卷可佐等情為其主要論據。然訊據被告丙○○
    、丁○○均堅詞否認有何上揭行使偽造私文書及使公務員登
    載不實等犯行，被告丙○○辯稱：伊於其父乙○○住院期間
    ，發現父親郵局遭領走鉅額存款，為了阻止款項繼續提款之
    情形，就持之前乙○○交伊保管之印章至后里戶政事務所申
    請補發乙○○之國民身分證，以便拿到郵局凍結乙○○之帳
    戶，一切均有經得乙○○之同意，並無盜用父親印章之情事
    ，且當時到戶政事務所時，書立之切結書係以自己之名義為
    之，亦無偽造可言，又因伊父親在醫院時認為證人林大衛及
    其他姊妹均不願積極救護他，方於97年3月1日，同意將所有
    房屋移轉登記予伊，交由伊全權處理，且戶政事務所人員於
    同年3月3日亦到醫院詢問父親乙○○，並確認乙○○要申請
    印鑑證明書，之後才於同年3月13日委由代書何明坤製作買
    賣移轉契約書及契稅申報書並送件，實無行使偽造私文書及
    使公務員登載不實之犯意等語；另被告丁○○則辯稱：其係
    被告丙○○告知有經過乙○○之同意後，方同意擔任上揭房
    屋辦理過戶（即移轉所有權登記，下稱過戶）時之代理人，
    之後並將印章交付代書，並前往送件，一切均依被告丙○○
    之指示行事，並無行使偽造私文書及使公務員登載不實之犯
    意等語。
五、經查：
(一)公訴人認被告丙○○涉有盜用印章以偽造切結書，並佯稱乙○○身分證遺失，持以申辦乙○○身分證，致戶政機關人員
    誤信，而補發乙○○之身分證，無非係以被告丙○○偵查中
    之說詞及乙○○曾於97年3月18日出院後，曾於97年4月15
    日在其女兒林自立陪同下，重新申領補發身分證為認定被告
    丙○○明知乙○○之身分證在其弟林大衛持有保管中之依憑
    。惟查：
１、本件被告丙○○於97年8月4日偵查中雖曾供稱：「……我如
    果不去將我父親之帳戶凍結，帳戶內的錢將會被人偷領而空
    ，我知道我父親的身分證本來在他自己的房間裡面，當天住
    院，他要我回家拿，但是身分證已經被林大衛拿走了……我
    怕他們繼續領錢，才會在2月29日報遺失……。」等語，然
    觀諸被告丙○○於是日偵查中除供稱：「當天住院時，他（
    指乙○○）要我先回家拿，但是身分證已經被林大衛拿走了
    」外，同時並供稱「他同時也拿走了存摺」及「郵局寄送大
    額提領通知到我家時我才知道此事」等語，則被告丙○○上
    開供稱身分證已經被林大衛拿走了，是否係指伊於回家尋找
    其父親乙○○身分證不著時，即已知悉此事，或係事後收到
    大額提領通知，經陸續查訪方才得知，實非無疑，且依被告
    丙○○於偵查中尚供稱：「乙○○平常與伊夫妻同住，身分
    證我不是去偷申請的，我如果不去將我父親的帳戶凍結，帳
    戶內的錢將會被人偷領而空，我知道我父親的身分證本來在
    他自己的房間裡面。」等語，可知，被告丙○○自始即供稱
    依其認知，其父親之國民身分證均置放在其房間內，此一供
    詞，亦與證人林大衛於同日即97年8月4日偵查中具結證稱：
    ：身分證一直都是我父親在保管等語相符，則被告丙○○是
    否知悉其父親乙○○自行保管之國民身分證，在乙○○住院
    期間，已在林大衛持有中，自難僅憑被告丙○○於97年8 月
    4日上開供詞，未審酌其他事證，即為不利被告丙○○之認
    定。此外，再參酌被告丙○○於原審審理時尚供稱：「申請
    補發乙○○國民身分證目的要阻止乙○○郵局帳戶被人家盜
    領」等語，及證人吳葉仁德證稱：丙○○報案時，是拿了郵
    局的存簿對帳單，說他父親意識不清，拿其父親存簿對帳單
    到郵局查詢說為什麼存款會被拿走，他父親當時不可能會領
    這筆錢，郵局的人不理會他，才拿跑來派出所報案等情，可
    知，被告丙○○於97年2月間接獲郵局寄送之對帳單得知其
    父親乙○○之帳戶在乙○○住院期間有遭人提領鉅額款項後
    ，確實曾前往派出所報案，經員警代為查詢得知款項應係家
    屬所提領後，並將此訊息告知被告丙○○，再依證人林大衛
    亦不否認伊與其父親係居住甲后路199巷98號、被告丙○○
    夫妻則住甲后路199巷96號，彼此輪流照顧父親乙○○等情
    （見偵卷p51、67)，足徵，本件被告丙○○經向警方報案而
    獲得上情後，雖有可能已合理懷疑其父親乙○○帳戶內之款
    項可能係與其父親同住甲后路199巷98號之林大衛所提領，
    ，然對於其父親乙○○身分證之下落何在，尚難僅以被告丙○○對於其父親乙○○帳戶之鉅額提領人已有合理懷疑，即
    據以認定被告丙○○對於其父親乙○○身分證之下落，亦知
    之甚詳。
２、至於證人林大衛於97年9月19日偵查中雖曾證稱：自91年其
    母去世後，其父乙○○之身分證件及郵局帳戶存摺、印章即
    由其負責保管等語（見偵卷p67），於原審審理時亦具結證
    稱：「（問：你父親在97年2月16日住院前，他的身分證印
    章是誰保管的？）我。」、「（問：被告二人是否知道是由
    你保管中？）是的，他們知道，因為已經保管很久了。」等
    語(見原審卷一p97反面)，然觀諸證人林大衛於97年8月4日
    首次偵查中即具結證稱：「存簿及印章都是父親交給我的，
    身分證一直都是我父親在保管，身分證是我跟父親說是我跟
    他拿的，我並沒有私下作這個動作」等語明確（見偵卷p51-
    52)，可知，證人林大衛對於其父親乙○○身分證究竟係伊
    父親自行保管，或由伊本人保管，前後證述已有不一，則告
    訴人乙○○是否確實曾將其個人之國民身分證交由證人林大
    衛保管，自難僅憑證人林大衛一人先後不一之證述而據以論
    斷，並為被告丙○○亦應同時知悉之不利被告丙○○之認定
    。
３、又證人即被告丙○○之姊林自力於原審審理時雖曾具結證稱
    ：「（問：丙○○要辦理你父親的身分證之前，你父親的身
    分證在誰那裡？）原本我父親的身分證是在大衛那裡。」、
    「（問：97年2月29日丙○○要去申辦你父親的身分證時，
    丙○○是否知道你父親的身分證在林大衛手上並沒有遺失？
    ）丙○○知道，因為我父親的身分證一直都放在林大衛那邊
    。丙○○很早就知道我父親的身分證在林大衛手上，我確定
    丙○○知道。」等語(見原審卷一p176)，然依證人林自立於
    原審審理時既證稱在伊父親出院後，要重新辦理身分證，而
    陪其父親前往戶政機關時，經戶政事務所承辦人員李孟娟告
    知，才知道丙○○有去辦理父親的身分證等語（見原審卷一
    p176)，及觀諸卷附證人林自立陪同乙○○前往戶政事務所
    申辦身分證係97年4月15日，亦有申請書在卷可佐（見偵卷
    p20），可知，證人林自立在97年4月15日陪同其父親乙○○
    前往戶政事務所前，尚不知被告丙○○曾於97年2月29日前
    往戶政事務所辦理乙○○之國民身分證補領一事，至為明確
    。茍證人林自立上開『我父親身分證在大衛那裡、一直都放
    在大衛那裡』證詞屬實，則證人林自立如認為其父親乙○○
    有使用國民身分證以保護其個人名下財產需要時，衡諸常情
    ，證人林自立理當代其父親向胞弟即證人林大衛拿取父親乙○○之國民身分證即可，又何需於97年4月15日帶其父親乙○○前往戶政事務所，並以證件已於97年4月11日遺失為名
    ，申請補發之必要？足見，證人林自立於97年4月15日帶同
    其父親前往戶政機關前，非但其父親乙○○本人對於其身分
    證已在其子林大衛持有中一事，毫無所悉，且證人林自立對
    此亦不知情，灼然甚明。再佐以證人林自立於原審審理時，
    對於審判長詢問丙○○為知道乙○○的身分證在林大衛那邊
    時，改證稱：丙○○『應該知道』等語（見原審卷一p176）
    ，足證，證人林自立上開被告丙○○佷早就知道其父親乙○○身分證在林大衛手中之證詞，乃臆測之詞，尚難憑採。
４、末佐以乙○○所有系爭后里義里郵局帳戶，自96年2月7日被
    告丙○○與其父親乙○○為聲請人，與其弟即對造人林大衛
    達成調解即被告丙○○將代管之存款0000000元返還其父親
    乙○○後，被告丙○○即依調解書內容，於96年2月9日將上
    開款項存入其父親乙○○后里義里郵局帳戶，乙○○上開帳
    戶自收受上開款項起，除代扣水電費及稅款，及97年2月22
    日遭提領1萬元、40萬元、同年月25日提領40萬元外，並無
    任何現金提領紀錄，有中華郵政股份有限公司98年6月1日營
    字第0980201129號函附歷史交易清單在卷可稽(見原審卷一
    p190-192)，證人林大衛既坦承乙○○上開帳戶於97年2月22
    日、同年月25日陸續遭提領1萬元、40萬元及40萬元不等，
    均係伊所為，雖於偵查中證稱錢都是拿去作我父親養護之用
    （見偵卷p51)，然於原審審理時則改稱：我跟我姐姐林自立
    害怕，因為之前丙○○有幾次偷竊的行為，怕丙○○隨時拿
    有一些讓我們措手不及的事情，所以先把錢拿出來，是怕以
    後如果還有醫療的話，可以用在醫療費用之上等語（見原審
    卷一p97反面)，惟觀諸乙○○上開帳戶，除證人林大衛之3
    次提領行為外，並無任何提領紀錄，已詳述如前，證人林大
    衛證稱被告丙○○有多次偷竊行為，顯與事證不符，且依證
    人林大衛所述，其父親乙○○所有系爭后里義里郵局之存摺
    及印章等，既已在證人林大衛持有保管中，則被告丙○○又
    如何竊取乙○○在系爭郵局帳戶內之款項？再佐以證人林自
    立於原審審理時復證稱：（問：父親在住院期間，郵局帳戶
    有被領款81萬元的事情，你是否知道？）我知道，因為父親
    很危急的時候，81萬元是林大衛領的，有提醒林大衛說丙○○曾在94年時利用我父親名字去購買股票，有收到股利，81
    萬元我就請大衛不要存，就放在一個地方，讓我父親病危的
    時侯可以使用等語（見原審卷一p175），對於林大衛為何在
    乙○○住院期間陸續大額提領金一事，依證人林自立之證詞
    係因丙○○曾以父親名義買股票，領股利為由之說詞，與林
    大衛以丙○○曾有竊盜行為之說詞，明顯不同，另參酌證人
    林大衛於偵查雖證稱對所提領之81萬元現金，均有製作清單
    一詞，然觀諸林大衛所提出之支付說明內容（見偵卷p72)
    ，證人林大衛自97年2月22日起至同年月25日止共提領81 萬
    元，惟迄97年8月31日止，支付乙○○所需之醫護費用僅15
    萬5817元，與林大衛在4天內密集提領81萬元之數額，顯不
    相當，且依其姐林自立所言，當時父親乙○○已病危，則證
    人林大衛上開提領81萬元鉅款之目的，究竟係為支應其父親
    乙○○之醫護費用?或避免父親乙○○不幸往生，名下之存
    款，一旦提領恐有疑慮?實非無疑，再審酌卷附乙○○上開
    帳戶交易明細表之內容，除林大衛合計提領81萬元外，既無
    任何現金提領記錄，則林大衛上開提領乙○○帳戶內之81萬
    元存款，是否確實獲得乙○○之授權或同意，亦非無疑。
５、此外，依中華郵政股份有限公司98年6月1日之函文，雖記載
    本件係被告臨櫃辦理掛失存摺，然依該函文亦記載被告曾透
    露存摺及印鑑由其弟持有中，郵局對於事後乙○○本人在被
    告陪同下申請補發存摺及變更印鑑，亦以涉及兄弟爭執，而
    拒絕之（見原審卷一p188），可知，乙○○系爭郵局帳戶雖
    曾辦理存摺掛失，但郵局亦不同意補發存摺或變更印鑑，該
    帳戶之存摺、印章既均在林大衛持有中，郵局又不同意為任
    何存摺之補發，換言之，乙○○系爭郵局內之存款，仍有遭
    持有乙○○系爭郵局帳戶存摺及印鑑之人提領之疑慮，至明
    。從而，本件被告丙○○於97年2月間接獲郵局對帳單而得
    知住院中之父親存款遭提領，雖懷疑係其弟林大衛所為，然
    既無證據證明被告丙○○明知其父親乙○○之國民身分證已
    交由其弟林大衛一併保管，丙○○為確實凍結其父親存款之
    所需，乃以其本人丙○○之名義書立切結書，並在該切結書
    在切結書之當事人欄位上，蓋用其父親乙○○印章，以表彰
    其父親乙○○重病住院，由立切結書人即被告丙○○代為申
    領國民身分證，被告丙○○在切結書之當事人欄位上，以蓋
    印其父親乙○○之印章，來代替被告丙○○本人親筆書寫其
    父親乙○○姓名之行為，該使用其父親乙○○之印章，事前
    雖未先行徵得其父親乙○○之同意，然其目的既在凍結存款
    ，且依卷附郵局函文及檢送之交易明細表，可知，乙○○系
    爭郵局帳戶自97年2月29日掛失尚餘137萬3241元起，迄98年
    5月8日止，除乙○○系爭帳戶循往例之代扣水電費及稅款外
    ，尚餘142萬9786元，均無其他遭人提領之情事，實難認被
    告丙○○盜用乙○○印章之行為，對公眾或乙○○本人或第
    三人造成何種損害。又被告丙○○既不知乙○○之國民身分
    證在林大衛持有中，已詳述如前，為確實凍結其父親郵局帳
    戶，又遍尋不著其父親之國民身分證之下落下，方持伊本人
    名義所書立之切結書，以其本人丙○○之名義，向戶政機關
    以其父親乙○○之國民身分證遺失為由，申辦補其父親乙○○之身分證，戶政機關並依此受理丙○○上開申請案，而在
    內部文件上予以核准並補發乙○○國民身分證，實難認被告
    有何主觀上明知其父親乙○○之國民身分證並無遺失，且在
    其弟林大衛持有中，仍以遺失為由，申請補發乙○○之國民
    身分證之使公務員登載不實之故意。
(二)又觀之被告丙○○所書立之切結書，其主要內容係記載：「
    當事人……，現因重病住院，由家屬（長子）丙○○或實際
    照顧者丙○○代為申領國民身分證，以上所敘如有虛偽不實
    情事，願負法律上一切責任。」等語，且被告丙○○亦在該
    切結書上之切結人欄親自簽名及蓋章等情，有卷附被告丙○○所書立之切結書在卷可稽（見偵卷p22）。顯見卷附之切
    結書除當事人欄蓋有「乙○○」印文一枚外，其餘欄位均由
    被告丙○○親自簽立，由形式上觀察足以表彰係被告丙○○
    所製作之文書，內容亦記載有表明切結之意思表示，固屬於
    私文書。然被告丙○○既係以自己名義書立該切結書，並親
    自在切結人欄上簽名、蓋章，顯見被告丙○○書立該切結書
    並非係以乙○○之代理人身分為之，故被告書立該切結書之
    行為，尚難謂屬於無製作權而冒用他人名義製作文書甚明。
    則縱被告丙○○於製作完成該切結書後，持交予后里戶政事
    務所人員行使，以申請補發乙○○之國民身分證，亦難謂有
    何行使偽造私文書之犯行，是公訴人以該切結書係屬被告丙○○無權製作之文書，而認定被告丙○○此部分涉有行使偽
    造私文書之犯行，即屬無據。
(三)另公訴人雖認乙○○確於97年2月16日，因不慎摔倒受傷，
    送往行政院衛生署豐原醫院住院治療，於同年2月20日住院
    期間，因餵食時不慎嗆到，導致胸腔感染，緊急送入加護病
    房，以氣管插管及呼吸器使用，於同年2月22日，轉入胸腔
    內科治療，迄至同年3月6日止，因乙○○插管使用呼吸器，
    且意識欠清，昏迷指數介於7＋E分到5＋E分間，無法言語或
    筆談，並舉行政院衛生署豐原醫院函函文一紙及病歷摘要、
    護理紀錄影本一份為證。然乙○○於97年2月27日神智已有
    恢復之情，此觀卷附之行政院衛生署豐原醫院97年2月27日
    診斷證明書醫師囑言欄所載：「病患因上述疾病於97年2 月
    16日住院，97年2月20日病危轉至加護病房併呼吸器使用，
    目前神智有恢復，現仍在住院治療中。」等語甚明（見原審
    卷一p32），另於97年3月1日上午5時乙○○之護理紀錄係記
    載：「問話可回應，但不很清楚。」等語，此觀卷附之乙○○護理紀錄甚明（見偵卷p116-1），足認乙○○上揭自97年
    2月22日起至同年3月6日止之住院期間內，並非全然喪失意
    識；是以僅依行政院衛生署豐原醫院上揭函文所載：「……
    乙○○插管使用呼吸器，於97年2月22日轉胸腔內科至97 年
    3月6日期間，意識欠清（昏迷指數介於7＋E分到5＋E分間）
    ，無法言語或筆談。」等語（見偵卷p84），是否即可遽以
    認定乙○○於上揭期間內之意識已完全欠缺且無法言語或筆
    談，已屬可疑。
(四)況依證人即行政院衛生署豐原醫院之醫師江俊士於原審審理
    時亦具結證稱：「（問：在97年2月16日，一直到97年3月18
    日這段期間，乙○○是否是你的病人？）97年2月22日到3月
    18日出院為止是我的病人。」、「（問：函文內容表示乙○○意識欠清、無法言語或筆談，昏迷指數等的內容所指為何
    ？（提示函文內容並告以要旨））我是負責乙○○呼吸治療
    的部分，意識不是全有全無，正常是10，最低是2，Ｅ的部
    分是指他插管，言語的部分無法評估，神智的評估分為三部
    分，第一部分是指言語Ｖ的部分，肢體的動作就是Ｍ的部分
    ，另外一個就是眼睛的部分就是Ｅ的部分，乙○○因為他是
    有插管，所以言語的部分無法評估，所以我們只能評估眼睛
    跟動作的部分，根據我們評估的結果，在這段期間，如果Ｅ
    不算的話，最低大概5分左右，最高差不多7分，有時候有到
    8分。有時眼神是兩分，兩分的話就是說他有痛覺會張開，
    對於外界的刺激有反應會張開，如果肢體活動的部分有時是
    4分有時是5分，如果5分的話是指對於痛覺有一個反應，會
    動或者是抽痰或者是人家給他刺激，7、8分就是5加上2或3
    的總分計算，因為言語部分無法評估所以沒有辦法紀錄，如
    果紀錄的話最高可以到15分，但是那部分因為他插管，所以
    無法算分數。」、「（問：97年2月23日一直到3月8日出院
    的期間，你在看診的過程中，乙○○有無辦法跟你有意識的
    互動？）我進去的時候，眼神有時候會隨著我們來看，因為
    我們查訪的時候主要關心呼吸的問題，他有頭部外傷，他那
    時候用呼吸器，後來用切管，我大部分是專注於呼吸的部分
    ，這部分如果沒有特別的惡化，就沒有特別的注意，都是依
    照病歷來看。」、「（提示診斷證明書並告以要旨）這個診
    斷證明書是否是你開立的？）是的。」、「（問：上面寫97
    年2月20日病房診治定呼吸器使用，住院治療中，神智有恢
    復的意思為何？）是97年2月27日開立診斷證明書跟乙○○
    那時與在神經外科病房當時神智的比較。」、「（問：是否
    是比較好的意思？）是。」、「（問：病史第三行以及體檢
    發現的第二行，昏迷指數的部分Ｅ4Ｖ5Ｍ6，總分加起來15
    分，表示他並沒有昏迷的狀態？）是的，但是那是97年2 月
    16日他剛住院，神經外科醫師的判斷。」、「（問：這個病
    歷摘要上面寫的是到97年2月20日，不是單純97年2月16日那
    時的昏迷狀態，是否如此？）我不能替神經外科發言，我想
    應該要看乙○○每天記載的病歷變化，昏迷指數與血壓一樣
    是浮動、連續性的變化，不是一個數目字就代表所有，2 月
    17日就記載Ｅ3Ｍ6Ｖ5，後來到了2月18日就變成Ｅ2至3Ｖ3
    Ｍ5，加起來約12到13分。」、「（問：97年3月4日之後，
    乙○○的語言指數就是一直沒有計算？）是的，因為之後他
    可以自行呼吸，所以有關他的昏迷指數我們就沒有再紀錄，
    只紀錄到3月4日。」、「（問：剛才被告丙○○所說97年2
    月27日晚上會客時間，以及同年3月3日上午的會客時間，乙○○當時的意識狀況是否可以聽得懂別人的話並且可以正確
    的回答？）他那天還是插管，但是昏迷指數是Ｅ3Ｍ5，3 月
    3日那天他已經拔管，當時有使用氧氣罩，昏迷指數是Ｅ4Ｍ
    5，言語那時已經拔管可以講話言語是Ｖ2，加起來總共11分
    ，是可以講話的。」、「（問：你剛才稱97年2月27日Ｅ3Ｍ
    5的狀態，實際上是否可以聽懂人家的話並且用手勢來回答
    ？）如果以總分這兩項加起來10分來講，他現在是8分，Ｍ5
    照我們來講，他對於人家對他的一些刺激他可以去抵抗，可
    能是對於外界的聲音有反應，昏迷指數只能判定他的神智清
    楚程度，如果以意識狀態的話，相對是清楚的，而且也可以
    對外界的刺激有動作。」、「（問：97年3月3日晚上會客時
    間的Ｅ4Ｍ5Ｖ2，當時的狀況是不是比2月27日還要更好？）
    是。」、「（問：當時有拔管，可以言語？）可以發出聲音
    。」、「當時乙○○昏迷指數大概11分左右，可以感覺到外
    界的刺激，也可以說他有意識也可以說沒有，我們無法從指
    數判斷他的智能與他表示的意思是什麼，用昏迷指數表示智
    力有些困難，只能講說他的意識是知道外界的一些刺激，對
    於問題一些可以知道。」、「（問：戶政人員李孟娟之前提
    到，他向證人乙○○確認是否申請印鑑證明，如果同意的話
    手指動一下，以他當時的肢體，他是否可以做這個動作？）
    3月3日的話應該是可以控制他的肢體，是否聽得懂外界的人
    講的話，我無法判定。」、「（問：你們醫學上Ｅ眼球的指
    數是根據什麼判斷？）他有一個標準，是如果他自己可以張
    開的話就是4分，如果叫他他張開是3分，如果對於痛的刺激
    才張開的話就是兩分，都沒有反應的話就是1分。」、「（
    問：有關Ｍ行動方面的判斷指數是如何測試判斷？）可以照
    指示移動的話就是6分，對於搬他有些痛的話會抵抗的話就
    是5分，一種是對於外界的刺激會畏縮就是4分，全身是一種
    去皮質的僵直就是3分，去大腦的僵直就是兩分。」、「（
    問：Ｖ的部分如何判斷？）回答問題很清楚就是5分，講話
    答非所問不清楚就是四分，另外自言自語自己講自己的胡言
    亂語就是3分，呻吟是兩分。」、「（問：依你剛才所述97
    年3月3日Ｖ2的話，是只能單純的發出聲音？）是的，根據
    當時護士的記載是Ｖ2。」、「（問：97年3月3日動手指的
    部分，當時他是否有插管？）那時有拔管，外界問問題的話
    ，那時是可以發出聲音的，所以對外界的聲音還是可以透過
    喉嚨發出單音表示。」、「（問：97年3月3日證人乙○○可
    以透過喉嚨發出單音表示，單音是否是有意識的回應？）照
    評分標準這個應該只是發出聲音，因為我們在病房不會問這
    些，如果沒有刻意去探索病人是否有意識的話，Ｖ2的評量
    只是單純的昏迷指數，並不是他有無意識的評量。」等語（
    見原審98年7月20日審判筆錄）。足認僅依昏迷指數之評量
    指標「E」部分之分數，尚無法完全判斷病人當時之意識狀
    況是否完全喪失，仍應佐以其他評量之指標「V」、「M 」
    之分數加以綜合判斷甚明，此益徵公訴人所稱：乙○○因病
    住院插管使用呼吸器，於97年2月22日轉胸腔內科至97年3月
    6日期間，意識欠清（昏迷指數介於7＋E分到5＋E分間），
    無法言語或筆談，自無從同意被告丙○○、丁○○辦理爭房
    屋之過戶事宜乙節，應屬速斷。則乙○○於上揭住院期間之
    意識狀況應僅屬時有不清，無法回應、溝通，而非全然毫無
    意識甚明，是乙○○於上揭住院期間，於其意識清楚之時，
    與在旁照顧之被告丙○○對話，而有同意被告丙○○辦理過
    戶系爭房屋之情事，即非無可能。
(五)又依證人江俊士於原審審理時另具結證稱：「（問：97年3
    月1日5點時，病歷紀錄上面記載問話可回應，但不很清楚，
    這個就他的精神狀態來講，他應該是屬於什麼情形？）應該
    是他那天的昏迷指數是Ｅ3Ｍ5Ｖ2，那天有拔管，後來可以
    發出聲音。」、「（問：所謂可以發出聲音是指單純的出聲
    還是能夠判斷對於這個和他互動的人有意識的回應？）我不
    是很清楚，我不敢答覆，是照顧的人會比較清楚，我們醫師
    與病人的接觸，應該比如說會發出一些阿的聲音，抽痰的時
    候會有一些不愉快的表示，當時我沒有想到這個案件會上法
    庭，所以我那時候沒有很仔細的去注意。」、「就是病人家
    屬與醫師的關係，我比較常接觸的是丙○○，因為丙○○比
    較有在床邊照顧。」、「（問：如果按壓乙○○的喉嚨，是
    否講話會比較清楚？）應該是說把氣切的球，把球鬆掉的話
    ，他發出的聲音就會比較聽得見。」、「（問：戶政人員李
    孟娟之前提到，他向證人乙○○確認是否申請印鑑證明，如
    果同意的話手指動一下，以他當時的肢體，他是否可以做這
    個動作？）3月3日的話應該是可以控制他的肢體，是否聽得
    懂外界的人講的話，我無法判定。」、」、「（問：97年3
    月3日動手指的部分，當時他是否有插管？）那時有拔管，
    外界問問題的話，那時是可以發出聲音的，所以對外界的聲
    音還是可以透過喉嚨發出單音表示。」、「（問：97年3月
    1日記載問話可回應，但不很清楚，3月3日是否也是這個狀
    況？）因為3月1日、3月3日的昏迷指數是差不多，3月1日昏
    迷指數是10分，3月3日昏迷指數是11分，如果照比的話，3
    月3日的神智比3月1日有進步。」、「（問：97年3月3日證
    人乙○○可以透過喉嚨發出單音表示，單音是否是有意識的
    回應？）照評分標準這個應該只是發出聲音……。」等語（
    見原審98年7月20日審判筆錄）。再佐以上揭97年3月1日上
    午5時許乙○○護理紀錄所記載之「問話可回應，但不很清
    楚。」等語，足認被告丙○○辯稱：係於97年3月1日，在醫
    院中與乙○○對話溝通後，經得乙○○同意將系爭房屋過戶
    予伊，事後方與被告丁○○共同前往戶政機關辦理過戶之一
    切事宜，並曾於乙○○出院後之97年4月20日，利用教友聚
    會之時間，向乙○○再次確認上情等語，應非無據。
(六)此外，再參酌下列證人吳念恒、林大衛、林自立、李孟娟、
    林秋美等人之證詞內容及原審勘驗筆錄所載：
  (1)證人吳念恒律師於原審審理時具結證稱：「（問：當時這個
    證人乙○○委託你承辦本案的時候，告訴狀的犯罪事實是誰
    敘述給你聽的？）那個時候是正式委託我處理本件告訴代理
    的部分，可是事實上在這次委託之前，我只知道有乙○○及
    林大衛有來我們事務所委託我們事務所向台中縣豐原地政事
    務所遞交異議書，當時他們發覺被告有要辦理移轉登記，因
    為乙○○並沒有這個意思，所以他們要先向地政事務所提出
    異議，請地政事務所不要處理，告訴狀的內容大部分是林大
    衛敘述給我聽的，少部份就是我們有跟乙○○確認，當時乙○○雖然處於氣切的狀態，但是精神狀態還不錯，跟他講話
    他還有反應，當時我們有想要讓乙○○發出聲音，可是的確
    有困難，我們就跟他說我們對他問問題，他舉手作反應，我
    們有問乙○○他是否有要把本案的建物移轉登記給被告，如
    果有的話舉其中一手，沒有就舉另外一手，乙○○就舉手表
    示沒有這樣的意思，另外我們就是有跟乙○○確認他的兒子
    代替他委託我們向被告丙○○提出刑事告訴，他是否同意這
    樣子做，請乙○○以上開舉手的方式表示同意，因為當時他
    的狀況我們也擔心，所以我們後來也請乙○○親自在委任狀
    上面簽名，所以卷內的委任狀是由乙○○親自簽名的。我們
    跟乙○○確認要向被告提出刑事的告訴，他舉正確的手表示
    同意，我們就說既然你同意的話，就請你簽委任狀，我們就
    將委任狀拿到乙○○的面前請他簽，告訴狀他可能沒有很仔
    細的看，但是我們是有把委託這個刑事案件的內容跟他講，
    然後請他簽名，我們跟乙○○講完內容後，乙○○就接著簽
    名了。」、「（問：就你跟乙○○接洽的過程中，就你的理
    解，乙○○是否瞭解你的問題？）在乙○○來我們事務所委
    託告訴代理的案件的時候，我認為他有瞭解我的問題。」、
    「（問：你的意思是乙○○當時並沒有跟你說過任何話？）
    他當時的確是沒有辦法開口說話，他有試著要發出聲音，可
    是沒有辦法。」、「我回去的時候助理有跟我講說被告丙○○有帶乙○○來事務所，表示被告丙○○沒有我們提出告訴
    狀所指的這些犯罪事實，他帶乙○○來我們事務所好像是要
    來爭執或者是抗辯說沒有這樣的犯罪事實。至於乙○○當天
    在事務所有沒有講什麼我不知道。」、「（問：當初林大衛
    跟你敘述本案的內容時，乙○○有無表示不同意他所敘述內
    容？）就我的理解應該是沒有，如果是有的話乙○○他就不
    會簽委任狀。」、「（問：你稱乙○○同意委託你簽寫委任
    狀當時，你如何確認乙○○聽得懂你們的問話並且以舉手表
    示是他回答的真意，而不是隨便舉手表示，你如何確認的？
    ）當時我們試圖想要讓乙○○他用講的，但是他有嘴巴會有
    要講話的樣子，但是沒有辦法發出聲音，後來我們就跟他表
    示你用舉手的方式來表達，是不是可以，如果可以的話，你
    舉一下手，然後乙○○就舉一下手表示可以，後來的問題我
    們就以一樣的方式來對乙○○作確認。」、「（問：你如何
    確認你問的問題乙○○他聽得懂？）因為當時他的精神狀態
    還不錯，加上我們請他舉手的狀況都還蠻正常的，所以我們
    認為他的回答應該沒有問題。」等語（見原審98年6月3日審
    判筆錄）。
  (2)證人林大衛於原審審理時亦具結證稱：「（問：你去的時候
    你父親乙○○有無意識？）有的，那時候來有意識，他從2
    月16日意外之後，我在那邊陪他，我去的時候我認為他還有
    意識，因為他還會講話，而且我問他問題的時候他會點頭示
    意，他一直到出院意識都還很好，都可以表示意見，一直到
    97年9月份的時候乙○○的身體才會垮下來，住院期間不是
    每次的情況都很好。」、「（問：你父親在出院後，為何在
    97年4月15日去申請補發身分證？）因為我父親意識到他的
    房子快要不見了，我後來4月10日、11日發現房子有變賣得
    手續的時候，我有在當天告訴我父親，我父親有顯示震驚、
    不安，後來我有說那我寫壹張異議書，看是否可以中止這件
    事情，證人乙○○有用簽名表示同意這件事情，我有念出所
    有異議書的內容，我父親才簽名，我父親那個時候意識還是
    很清楚，一直到9月為止我父親的身體才整個衰敗下來。」
    、「4月10日我父親只要精神好的話，應該可以聽得懂我說
    的話，至於我父親是否可以完全理解我不清楚，4月11日我
    有跟我父親口頭說丙○○過戶的事情，我只有看我父親的表
    情，我覺得我父親可能是不相信，也可能認為我是小題大作
    ，所以我4月14日才寫異議書，有請我父親簽名。」、「（
    問：你剛才稱4月11日你告訴你父親房子被過戶的事情，依
    你父親的表情他是不相信，認為你是小題大作，你根據你父
    親什麼表情作這樣的認定？）我不曉得，因為我們是父子，
    那個表情我說不出來。」等語（見原審98 年6月3日審判筆
    錄）。
  (3)證人林自力於原審審理時具結證稱：「（問：97年2月27日
    晚上，父親是否有意識？）有，（後來改稱）沒有，因為那
    天他在加護病房，他的意識不太清楚。」、「（問：不太清
    楚是否聽得懂別人的話？）叫他眼睛會睜開而已，我認為我
    父親聽不懂別人的話，因為我告訴他爸爸你安心，我們在醫
    院裡面你安心，可以把你治好的，他沒有任何反應。」、「
    （問：97年2月27日父親的肢體是否可以行動？）他有巴金
    森氏症，他有感覺，比較難動，只有右手比較靈活，可以動
    ，其他沒有什麼可以動。」、「（問：當時你父親是否可以
    言語？）不能言語。」、「（問：是否可以發單音？）沒有
    。」、「（問：剛才證人江俊士醫師稱乙○○在3 月3日是
    可以用喉嚨發出單音，是否如此？）我不清楚，我只知道氣
    切前我父親呻吟的很厲害，呼氣的聲音很大。」、「（問：
    根據病歷記載，97年3月1日乙○○問話可以回應，但不是很
    清楚，是否如此？）那時候我父親還沒有氣切，在病房裡面
    ，我不是很記得我父親他是不是問話可以回應。」、「（問
    ：你在97年4月15 日有向戶政機關申請補發父親的身分證？
    ）有，我父親那時候是很清醒的，我父親有說好像他的財產
    要被人家弄掉了，我父親說很可惜，我父親叫我去辦理，戶
    政機關辦理的人是李孟娟，我父親那個時候有意識，我父親
    在上面有寫遺失兩個字。」、「（問：97年4月15日申請補
    發身分證的時候，你或林大衛是否知道丙○○有用你父親的
    名字去申請身分證？）我去辦理的時候，李孟娟有告訴我，
    我父親在我旁邊，我父親有親筆寫遺失這兩個字，大衛有告
    訴我父親說有人來我家測量的時候，我父親的房子可能有過
    戶的危機，所以我父親就叫我去辦理遺失、補發身分證。」
    、「（問：為何身分證在林大衛那裡，還要再去申辦身分證
    ？）我們認為丙○○有做這個動作，我們才說趕快再辦遺失
    ，重新辦理印鑑證明，我們認為舊的已經不能使用，要再去
    辦理一張新的身分證。」、「我會去辦理遺失，是我父親拜
    託我，他的不動產有被丙○○動手腳，我才會去這樣辦得。
    」、「（問：你父親在插管的情況之下，他能夠很詳細的講
    他房子怎麼被丙○○動手腳的情形？）我父親氣切的時候，
    只有手蓋住氣切口，只能講單字幾個字而已，沒有辦法講很
    長的話。」、「（問：當時你父親跟你講什麼？）我父親是
    跟我講說要我跟他去戶政事務所，辦理身分證遺失，他還說
    他要申請印鑑證明，我本來說一份，我父親用手比參份，戶
    政事務所有幫我父親照相，我父親比三根手指頭說他要申請
    參份。」、「（問：你剛才陳述你父親只能講單字，照你講
    的好像是一連串的字眼，事實究竟為何？）我把氣切的蓋起
    來，我跟我父親說我現在該怎麼辦，我如何幫你，我父親講
    說我要去辦遺失，我跟我父親去時候，我父親還自己在上面
    寫遺失兩個字。」等語（見原審98年7月20日審判筆錄）。
  (4)證人即后里戶政事務所之戶籍員李孟娟於偵查中具結證稱：
    其於97年3月3日，曾由被告丙○○陪同下，前往衛生署豐原
    醫院之加護病房，向乙○○確認是否要申請印鑑證明。當時
    乙○○的喉嚨插管、雙手注射點滴，無法言語或筆談。其在
    乙○○的耳朵旁，大聲問林樨卿，是否要申請印鑑證明，如
    果要申請的話，請動一下食指，結果乙○○就動一下食指，
    之後就核發印鑑證明等語（見偵卷p158、159），並有印鑑
    登記證明申請書、委任書及到府服務實地查證申請書影本在
    卷可考。又證人即臺中縣后里鄉公所財政課人員林秋美於原
    審審理時則具結證稱：「丙○○只有過了幾天之後陪同他父
    親乙○○前來公所遞壹張同意書而已，手印是乙○○當場蓋
    的，至於當時蓋的情形我已經忘記了。」、、「（問：你有
    看過乙○○本人過嗎？）有。」、「（問：你看過幾次？）
    一次。」、「（問：這是否是剛才你說稱遞交同意書這次？
    ）是。」、「（問：你如何知道你看到的這個人是乙○○？
    ）是丙○○跟我說他父親在那裡請我過去看。」、（問：剛
    才那個同意書是蓋手印，當時你有無叫乙○○簽名？）他拿
    筆沒有力氣簽，我看乙○○沒有力氣簽名的那種虛弱的樣子
    ，所以我才叫他們自己處理。」、「（問：為何乙○○要在
    當場試著要簽名或者是蓋手印？）可能丙○○念同意書的內
    容，丙○○是念說是否是要把這個房子過戶給他，我沒有要
    求乙○○他簽名或蓋手印，我是請他們自己處理，處理好以
    後就拿到收發室收文，丙○○念同意書的部分內容，就問乙○○說如果有的話就請乙○○回答有，可是乙○○就發出微
    弱的聲音，這個聲音是要發聲但是發不出來的聲音，聲音我
    不是聽得很清楚，丙○○有拿一個管子到乙○○的嘴邊讓他
    發出聲音，我聽到呼呼的聲音，我不確定他發出的聲音是有
    。」、「這不是我們要求的，是丙○○自己帶乙○○過來的
    。因為乙○○在97年4月14日有提出陳情書，他遞陳情書的
    內容就是說在未經他頭腦清楚親自授權下，他人擅自以捐贈
    名義給丙○○，是林大衛陪同乙○○過來遞交陳情書的，所
    以才於97年4月16日發文給丙○○請他10日內過來說明。」
    等語（見原審98年6月3日審判筆錄）。
  (5)另被告丙○○為證明乙○○確於住院期間之97年3月1日曾同
    意並授權伊辦理系爭房屋之過戶事宜，事後並再獲乙○○確
    認之情，業據被告丙○○提出伊與乙○○於97年4月20日在
    證人林大衛上揭住處對話內容之錄音錄影光碟，此有該錄音
    錄影光碟及原審98年7月20日之勘驗筆錄一份在卷可足憑，
    而該被告丙○○與乙○○對話之錄音錄影光碟，經原審當庭
    勘驗後，其結果略以：
    1、錄影時間8分55秒起至9分35秒
      丙○○：我先問一下，讓你們大家聽一下。．．．我們96
              號，爸，你是不是說要過（過戶）給我？贈與給
              我？對否？你要證明一下，不然他（指林大衛）
              帶你去．．．對否？
      乙○○：（乙○○有發出聲音，但無法辨識是什麼話。）
      丙○○：啊照顧都是什麼人呷你照顧？
      乙○○：丙○○。（明確）
      丙○○：我照顧？
      乙○○：嘿啦。
    2、錄影時間10分18秒起至10分40秒
      丙○○：今天我要澄清，我老父，因為他無自主能力，他
              （指林大衛）把他（指乙○○）帶去，說要看醫
              生，卻做那種動作，〈轉頭問乙○○〉就算你有
              簽，你也不知道意思，對否？
      乙○○：（乙○○有發出聲音，但無法辨識是什麼音。）
      丙○○：對不對？
      乙○○：對。
    3、錄影時間11分10秒起至11分40秒
      〈教友欲為乙○○祈禱，乙○○對丙○○說話〉
      丙○○：安那？沒有啦，因為他們大家來看你，要幫你祈
              禱，我剛好藉這個機會來講一下，因為你已經被
              他（指林大衛）做文書去了，他們（指林大衛）
              的意思就是說你要告我，委託林自力跟林大衛，
              咁有？
      乙○○：（一開始有發音，但是聽不清楚是什麼音）沒有
      。
      教  友：（聽出來乙○○說沒有）沒有。
      丙○○：沒有喔，你們都有聽到。
    4、錄影時間17分00秒起至17分40秒止
      丙○○：我跟你說，我老父還會挺我，因為他（指乙○○
              ）現在很怕我出事情，他（指乙○○）已經被人
              做文書的動作了，．．．爸，你有聽到，你有講
              ，對否？你沒有要告我，對否？你有委託他們告
              我嗎？
      乙○○：沒有啦。
      丙○○：都是誰在照顧你？
      乙○○：你。
      由上揭勘驗所得之被告丙○○與乙○○之對話內容可知，
      乙○○於對話當時之意識狀態係屬良好，且能盡量答覆被
      告丙○○所提之問題，並足認定乙○○於當日已明確表示
      並無對被告丙○○提出偽造文書告訴之意。
   (6)綜合上揭證人吳念恒、林大衛、林自力、林秋美、李孟娟
     所述及卷附之印鑑登記證明申請書、委任書、到府服務實
     地查證申請書（見偵卷p139-143）、契稅申報書、建築改
     良物所有權買賣移轉契約、撤銷契稅申報申請書、協議書
     （見偵卷p27、28、33、39、40）及97年4月15日證人林自
     力帶同乙○○前往戶政機關申請補發國民身分證所填載之
     國民身分證申請書（見偵卷p20）可知，乙○○自上揭住院
     期間之3月1日起迄出院後之97年4月15日間止，對於是否有
     要過戶系爭房屋予被告丙○○，並同意被告丙○○辦理之
     意思表示顯有先後反覆不一之情事，且於上揭期間，曾與
     乙○○接觸對話之上揭證人與被告丙○○等人對於乙○○
     是否同意被告丙○○辦理過戶系爭房屋之情事主觀上之認
     知亦顯均有所不同，則乙○○當時就系爭房屋有無授權被
     告丙○○辦理過戶事宜之之真意究係為何？事後有無因證
     人林自力、林大衛之因素而改變原有心意？已因乙○○現
     已無法以言語或動作為任何表示而無從確認（見偵查卷第
     五一頁）。
(七)再參以被告丙○○自認於97年3月1日經得乙○○同意授權辦
    理系爭房屋之過戶相關事宜後，為申請乙○○之印鑑證明，
    隨於同月3日向后里戶政事務所申請到府服務，並由證人李
    孟娟至行政院衛生署豐原醫院向乙○○確認申請之真意，之
    後方核發乙○○之印鑑證明，有上述之印鑑登記證明申請書
    、委任書、到府服務實地查證申請書在卷可憑等情，足認被
    告丙○○、丁○○二人辯稱：主觀上認知乙○○於住院期間
    之97年3月1日已同意被告丙○○可前往辦理系爭房屋之過戶
    之相關事宜等語，應屬可採。是縱乙○○事後有不同意被告
    丙○○、丁○○二人辦理系爭房屋之過戶相關事宜，而於同
    年4月15日，在其女即證人林自力之陪同下，前往后里戶政
    事務所，重新申請補發身分證，並在補領國民身分證申請書
    之申請人、申請人領證簽章上簽名之情事，亦難據以否定被
    告丙○○於97年3月1日與乙○○接觸對話後，主觀上認定乙○○已同意並授權伊辦理系爭房屋之移轉登記事宜。至於公
    訴人另以被告丙○○、丁○○就乙○○所有坐落臺中縣后里
    鄉○○段701、702地號土地之不動產，尚且填載不實買賣移
    轉契約書，並盜蓋乙○○印章之犯行，然遍觀全卷，除客觀
    上尚無被告丙○○、丁○○填載與上揭土地相關之移轉契約
    書外，且本件被告丙○○、丁○○二人主觀上既已認乙○○
    已同意並授權將門牌號碼台中市○里鄉○○路199巷96、98
    號房屋(該不動產之建號係台中縣后里鄉○○段347、331建
    號、建物坐落之土地則係台中縣后里鄉○○段701、702地號
    )辦理移轉登記，則被告丙○○、丁○○二人在主觀上就該
    建物所坐落之土地部分亦難認有何不法意圖，附此敘明。
(八)再按刑法上之盜用印章罪，除有未經同意即使用他人之印章
    外，且須該使用行為，足以生損害於公眾或他人為要件。又
    刑法上之偽造私文書罪，以無製作權人，冒用他人名義製作
    文書為成立要件。亦即行為人除客觀上須有無製作權而冒用
    他人名義製作文書之行為外，主觀上亦須具備其無製作權而
    冒用他人名義製作文書之認知與決意。反之，若係因他種事
    由致生之主觀上認知錯誤而為，即已欠缺犯意，則與偽造文
    書之罪責難謂相符，自難遽以刑責相繩。查被告丙○○在切
    切結書之當事人欄位上，以蓋用乙○○印章之方式，來代替
    書寫乙○○姓名之行為，再持該切結書，申領主觀上認為已
    遺失而下落不明之乙○○身分證，目的在確實凍結乙○○系
    爭郵局帳戶之款項不遭乙○○以外之人提領一空，該盜用印
    章行為，實難認有生任何損害於公眾或他人；又卷附之切結
    書既係由被告丙○○以自己名義簽立，且被告丙○○亦非以
    乙○○之代理人身分簽立該切結書，已如前述，被告丙○○
    製作該切結書應屬有權製作，則被告丙○○於製作完成該切
    結書後復持以行使該切結書之行為，即難謂屬於無製作權而
    冒用他人名義製作文書，而該當於行使偽造私文書之構成要
    件行為。再者本件被告丙○○既不知其父親乙○○身分證之
    下落，主觀上既認為乙○○之身分證已遺失，為確實凍結乙○○帳戶，避免該帳戶在乙○○住院期間遭人鉅領現金之情
    事再度發生，遂前往戶政機關以乙○○身分證遺失為由，申
    辦補發乙○○之國民身分證，主觀上既已認定乙○○之身分
    證已遺失，則其前往戶政機關之申領乙○○國民身分證之行
    為，亦無明知為不實事項之使公務員登載不實之犯罪故意；
    又被告丙○○於97年3月1日，趁乙○○問話可回答且意識尚
    屬清楚之時，經與乙○○對話溝通後，主觀上既認知乙○○
    當時已同意伊辦理系爭房屋過戶之一切事宜，隨即著手辦理
    相關程序，並將該情告知被告丁○○，且委由被告丁○○擔
    任辦理過戶事宜之代理人，則被告丙○○、丁○○二人縱於
    辦理過戶事宜之過程中曾填載公訴人所稱之買賣移轉契約書
    （系爭房屋部分）及契稅申報書，並在其上盜蓋乙○○之印
    文，復持以向臺中縣后里鄉公所，申請契稅繳納證明，使承
    辦公務員受理申報並核發契稅繳納證明，實難認被告丙○○
    、丁○○主觀上均已認知其等行為屬於無製作權而冒用他人
    名義製作文書之偽造行為，及使承辦之公務員為不實文書記
    載之行為，而仍決意為之，換言之，被告丙○○、丁○○二
    人主觀上均應欠缺犯行使偽造私文書及使公務員登載不實等
    罪之犯罪故意。是被告丙○○、丁○○辯稱並無行使偽造私
    文書及使公務員登載不實之犯行，即屬可採。
六、綜上所述，本件依公訴意旨提出之證據及其指出之證明方法
    ，尚不足證明被告丙○○上揭盜用印章之行為，已足生損害
    於公眾或他人，及被告丙○○製作切結書之行為，係屬於無
    製作權而冒用他人製作文書，亦不足證明被告丙○○申領乙○○國民身分證時，有明知該身分證並未遺失之主觀上使公
    務員登載不實之故意，又丙○○、丁○○就系爭房屋辦理過
    戶之過程中，其二人主觀上亦具有行使偽造私文書及使公務
    員登載不實之故意。本件公訴人所提出之證據或所指出之證
    明方法，無論直接證據或間接證據，均尚未達於一般之人均
    可得確信，而無合理之懷疑存在之程度，既不足為被告丙○○、丁○○有罪之積極證明，或說服本院形成被告丙○○、
    丁○○有罪之心證。本院亦查無其他確切証據，足以証明被
    告二人確有公訴人所指之上揭犯行，被告二人之犯罪應屬不
    能證明。原審經查明相關事證後，就被告丁○○部分，尚無
    法形成被告蔡美慧有罪之確信，認不能證明被告蔡美慧犯罪
    ，而為無罪之諭知，核無不當，檢察官此部分之上訴無理由
    ，應予駁回。惟原審就被告丙○○被訴部分，未詳細審酌上
    情，就被告丙○○盜用印章部分為科刑之判決，自有未洽。
    被告丙○○上訴意旨，否認犯罪，並據以指摘原審此部分之
    判決不當，係屬有理由，而公訴人就被告丙○○其餘被訴偽
    造私文書部分，無審不另為無罪諭知部分，一併提起上訴，
    雖無理由，仍應由本院將原審判決關於丙○○部分撤銷改判
    ，並以本件被告丙○○被訴部分犯行均不能証明，而為被告
    丙○○無罪之諭知。
據上論結，應依刑事訴訟法第368條、第369條第1項前段、第364
條、第301條第1項，判決如主文。
本案經檢察官甲○○到庭執行職務。
中    華    民    國    99    年    1    月    26    日
            刑事第六庭    審判長法  官  李  文  雄
                                法  官  邱  顯  祥
                                法  官  林  靜  芬
以上正本證明與原本無異。
如不服本判決應於收受送達後十日內向本院提出上訴狀，其未敘
述上訴之理由者並得於提起上訴後十日內向本院補提理由書（均
須按他造當事人之人數附繕本）「切勿逕送上級法院」。
                                書記官  高  勳  楠
中    華    民    國    99    年    1    月    26    日


司法院資訊處製作；財團法人民間司法改革基金會備份。
